【裁判字號】    92,上訴,3136
【裁判日期】    921030
【裁判案由】    偽造文書
【裁判全文】
臺灣高等法院刑事判決                          九十二年度上訴字第三一三六號
    上  訴  人
    即  被  告  庚○○
                己○○
    共      同
    選任辯護人  沙洪律師
右上訴人因偽造文書案件，不服臺灣臺北地方法院九十二年度訴字第七三九號，中華
民國九十二年八月四日第一審判決（起訴案號：臺灣臺北地方法院檢察署九十一年度
偵續字第四八九號），提起上訴，本院判決如左：
    主  文
原判決撤銷。
庚○○、己○○共同明知為不實之事項，而使公務員登載於職務上所掌之公文書，足
以生損害於公眾及他人，庚○○處有期徒刑伍月、己○○處拘役肆拾日，如易科罰金
均以參佰元折算壹日。
    事  實
一、庚○○於八十七年一月間向戊○○、丙○○、乙○○、丁○○、甲○○等五人承
    租坐落臺北市○○區○○段二七一地號及同段三四二地號二筆土地（下稱系爭土
    地），因庚○○無自耕農身分，乃以其友唐泉（已經檢察官另為不起訴處分確定
    ）之名義為承租人承租上開土地，並約定僅能以戊○○等人名義申請農舍及蓄水
    池。庚○○本欲申請建造農舍，但因故未獲准許，為免租金之損失，且庚○○復
    因案通緝中，乃取得其弟己○○之同意，以並未實際起造前開建築物之己○○名
    義，二人共同基於使公務登載不實之犯意聯絡，向臺北市政府工務局申請，因該
    局承辦公務員不知上情，而在其所掌管之公文書上，將己○○登載為起造人，足
    以生損害於臺北市政府工務局建築管理之正確性，及丙○○、乙○○、戊○○、
    丁○○、甲○○。
二、案經丙○○、乙○○、戊○○、丁○○、甲○○訴請臺灣臺北地方法院檢察署檢
    察官偵查聲請簡易判決處刑，原審認為不宜以簡易判決處刑，改依通常程序審理
    。
    理  由
一、訊據上訴人即被告庚○○、己○○二人均矢口否認有何公訴意旨所指之犯行，被
    告庚○○辯稱伊只是為做生意，本件聲請雖無經過告訴人書面授權，但確有得地
    主代表戊○○口頭同意等語；被告己○○則辯稱，我不覺得這有什麼錯，庚○○
    只是要做正當職業，要做游泳池等語。其選任辯護人則以：被告承租土地原欲興
    建農舍及水池，本件申請建造執照，事前有徵得告訴人同意，告訴人於被告庚○○無法申請農舍及蓄水池時，即已知悉被告庚○○欲另行申請興建托兒所之事實
    ，被告己○○僅為建照之起造，於建物登記前隨時地可變更，並未致生損害於告
    訴人，被告己○○並未參與承租、申請建照等事宜，又與告訴人並無接觸，告訴
    人未能提出具體證據，以證明被告己○○與被告庚○○有共同犯意及犯行，足認
    被告己○○並無偽造文書之犯意、犯行等語。經查：
  (一)被告己○○於原審審判中，經檢察官詢問時，答稱庚○○有請我擔任本件建造起
    造人；時間很久了，大概好幾年了；他只向我借印章，好像還有
    錢；沒有去過本件土地等語，且自承因被告庚○○當初被通緝，需要請己○○擔
    任起造人，及本件土地的五位所有權人己○○在偵查庭才見過第一次等事實，有
    原審審判筆錄可憑；
  (二)被告庚○○供稱已得告訴人戊○○口頭同意等情，為證人戊○○否認在卷（見本
    院審判筆錄），且依偵查卷宗所附土地登記謄本、土地租賃契約書、土地使用權
    同意書、建築執照申請書、撤銷建照申請書、臺北市政府工務局九十年六月十一
    日北市工建字第九０四三三二八八００號函、支出證明單等證物（分見九十年度
    他字第二０三七號偵查卷宗第八頁至第十五頁土地登記謄本、土地租賃契約書、
    土地使用權同意書、建築執照申請書、同偵查卷宗第四九頁至第五一頁撤銷建照
    申請書、同偵查卷宗第五二、五三頁臺北市政府工務局九十年六月十一日北市工
    建字第九０四三三二八八００號函、同偵查卷宗第七八頁土地租賃契約書、第七
    九頁至第八三頁十出證明單）以觀，已足認被告庚○○並未徵得告訴人同意，即
    擅自行徵得其弟同意，而以己○○名義，虛偽申報為系爭土地上前開蓄水池、農
    舍之起造人無訛；
  (三)況被告庚○○亦於原審審判時，自承在八十八年一月就向北市建管處申請以被告
    己○○名義為起造人等語，不僅核與被告己○○自承因被告庚○○被通緝，乃以
    被告己○○為起造人等語相符，且被告己○○既未見過地主即告訴人，亦未到過
    系爭土地，更堪認定，被告庚○○以被告己○○為起造人，而向臺北市政府工務
    局建築管理處申請建造執照，純屬虛偽登記無訛，其犯行不僅造成日後建物歸屬
    權問題，以及拆屋還地等費用之爭議，而足生損害於告訴人，並生損害於臺北市
    政府工務局建築管理之正確性，被告二人猶辯稱其行為並未犯罪云云，並無可採
    。本件被告二人犯罪事實事證明確，已堪認定，應予依法論科。
二、核被告二人以不實之己○○名義為系爭土地上建築物起造人，而使公務員登載於
    其職務上所掌公文書之犯行，係犯刑法第二百十四條之使公務員登載不實罪。被
    告二人就前開犯行，有犯意聯絡、行為分擔，均為共同正犯。又被告行為後，刑
    法第四十一條規定已於九十年一月四日修正，經總統於九十年一月十日公布，並
    自同年一月十二起生效，依現行刑法第四十一條第一項前段：「犯最重本刑為五
    年以下有期徒刑以下之罪，而受六個月以下有期徒刑或拘役之宣告，因身體、教
    育、職業、家庭之關係或其他正當事由，執行顯有困難者，得以一元以上三元以
    下折算一日，易科罰金」之規定，較之修正前刑法第四十一條以「犯最重本刑為
    三年以下有期徒刑以下之罪，而受六個月以下有期徒刑或拘役之宣告」，始得易
    科罰金之規定，以修正後刑法第四十一條第一項前段之規定較有利於行為人，
    本件被告己○○行為時雖在刑法第四十一條修正生效之前，惟依刑法第二條第一
    項前段規定，仍應適用裁判時即修正後之刑法第四十一條第一項前段規定，諭知
    易科罰金之折算標準。
三、原審予以論科，固非無見，惟被告本於自身之認知，否認其行為有何犯罪，雖於
    法容有違誤，但此係其辯護權之行使，尚難遽謂其惡性重大，原審以被告曾獲檢
    察官聲請簡易判決處刑之寬典，又於原審審理中再經檢察官提出量刑協商條件，
    仍為被告二人所拒，足認被告對其前揭犯行，並無悔意，量刑原不應輕縱，而分
    別量處有期徒刑一年六月、五月云云，但本件被告確有租賃上開土地，為告訴人
    所不爭執，並有租賃合約書在卷足憑，已如上述，是被告以戊○○名義申請不獲
    准許之後，始犯上開罪行，依其犯罪情節，尚非嚴重，原審量處被告上開徒刑，
    容有偏重之嫌，被告上訴執上詞否認犯罪，雖無理由，然原判決有可議之處，而
    無可維持，自應由本院予以撤銷改判，爰審酌被告庚○○向告訴人承租上開土地
    ，為期能申請建物使用，因受限法令致未如所願，始借用其弟己○○名義為起造
    人申請建築執照，而己○○宥於親情，而為其因案通緝中之兄長庚○○違法圖便
    ，始為共同虛偽登記申請之犯罪之動機、目的、手段及犯後態度等一切情狀，分
    別量處如主文第二項所示之刑，並均諭知如易科罰金，均以參百元折算一日之折
    算標準。
四、公訴意旨另略以：被告二人均涉有刑法第二百十六條行使同法第二百十條偽造私
    文書罪等語，並舉證人辛○○之證述，及土地租賃契約書、建造執照申請書、土
    地使用權同意書、建造執照及雜項執照規定項目審查表、臺北市政府工務局八九
    建字第一二四號建造執照一紙等為證。經查：
  (一)證人甲○○、戊○○二人，均於原審審判時，到庭證稱確曾同意被告庚○○在系
    爭土地上建造蓄水池、農舍等語，有原審審判筆錄可憑，再核以前開土地租賃契
    約書、建造執照申請書，確均屬於建造前開建築所必要之手續，而證人辛○○於
    偵查中則證稱，建造物地主不太可能不知道，本件有得地主同意等語（見九十一
    年度偵續字第四八九號偵查卷宗第八四頁至第八六頁偵查筆錄），證人甲○○、
    戊○○既於原審審判時，亦證稱雙方曾經多次商談，自難遽以告訴人對於將建造
    何等建築物確未同意，而認前開契約書，及辛○○承業主之命所刻印章、所鈐印
    文，均斷屬偽造；
  (二)被告庚○○縱於事後並未依約自任起造人，而以其弟即被告己○○之名義虛偽登
    記，仍難據此推論其所辯稱曾獲地主同意建造蓄水池、農舍等事實均為虛構，自
    應認被告二人係就起造人名義，未依法據實申報，而以虛偽不實事項使公務員登
    載在其職務上所掌之公文書。惟依起訴意旨認為此部分，與前開判決有罪之使公
    務員登載不實二罪間，有方法結果之牽連關係，本院就此部分乃不另為無罪之諭
    知，至於檢察官請求將「戊○○」、「丙○○」、「乙○○」、「丁○○」、「
    甲○○」印章、印文各五枚，均予沒收等語，亦不能併予准許，附此敘明。
據上論斷，應依刑事訴訟法第三百六十九條第一項前段、第三百六十四條、第二百九
十九條第一項前段，刑法第二十八條、第二百十四條、第四十一條第一項前段，罰金
罰鍰提高標準條例第一條前段、第二條，判決如主文。
本案經檢察官陳維練到庭執行職務。
中      華      民      國    九十二    年      十      月      三十    日
                              臺灣高等法院刑事第一庭
                                  審判長法  官  李  相  助
                                        法  官  黃  聰  明
                                        法  官  魏  新  國
右正本證明與原本無異。
檢察官如不服本判決，應於收受送達後十日內向本院提出上訴書狀，其未敘述上訴之
理由者並得於提起上訴後十日內向本院補提理由書（均須按他造當事人之人數附繕本
）。
被告不得上訴。
                                        書記官  賴  淑  真
中      華      民      國    九十二    年     十一     月      三      日
附錄：本案論罪科刑法條全文
刑法第二百一十四條
明知為不實之事項，而使公務員登載於職務上所掌之公文書，足以生損害於公眾或他
人者，處三年以下有期徒刑、拘役或五百元以下罰金。


司法院資訊處製作；財團法人民間司法改革基金會備份。
